臺灣臺南地方法院民事判決
109年度簡上字第121號
上  訴  人  鄭貴寧  

訴訟代理人  黃榮坤律師
被上 訴 人  趙春美  

上列當事人間請求遷讓房屋等事件，上訴人對於中華民國109年3
月27日本院臺南簡易庭第一審判決（108年度南簡字第1425號）
，提起上訴，經本院於109年11月24日言詞辯論終結，判決如下
：
    主  文
一、原判決除確定部分外廢棄。
二、上開廢棄部分，被上訴人應將門牌號碼臺南市○○區○○○○街○○
    ○號五樓之七之房屋遷讓交還上訴人。被上訴人應給付上訴
    人新台幣貳仟伍佰元，及自民國一０九年二月一日起至遷讓
    交還上開房屋之日止，按月給付上訴人新台幣陸仟伍佰元，
    其不足月者，依比例計算之。
三、第一審訴訟費用(除確定部分外)及第二審訴訟費用，由被上
    訴人負擔。
    事實及理由
壹、程序方面
一、按當事人於第二審為訴之變更或追加，非經他造同意，不得
    為之，但請求之基礎事實同一者，擴張或減縮應受判決事項
    之聲明之情形者，不在此限，民事訴訟法第446條第1項、第
    255條第1項第2款及第3款分別定有明文，此依同法第436條
    之1第3項之規定，於簡易訴訟上訴程序亦有適用。查上訴人
    在原審訴之聲明如附件所示，上訴後變更聲明如下貳、一、
    ㈢所示，核屬減縮應受判決事項之聲明，且請求之基礎事實
    同一，被上訴人亦同意上訴人減縮應受判決事項之聲明（見
    本院卷第172頁），揆諸首揭規定，應予准許，合先敘明。
貳、實體方面
一、上訴意旨除與原判決記載相同者，茲引用之外，補稱：
　㈠被上訴人於民國104年4月10日向上訴人承租門牌號碼臺南市○
    ○區○○○○街00號5樓之7房屋（下稱系爭房屋），約定租期自1
    04年4月15日起至105年4月30日止，每月租金新臺幣(下同)6
    ,500元，並簽立房屋租賃契約書(下稱系爭租賃契約)。嗣於
    上開租期屆至後，兩造均未表示不再續租，依系爭租賃契約
    第6條第6項約定，應視為同意以原租賃契約條件内容續租，
    故系爭租賃契約屬每次定有一定期限之定期租賃，而非不定
    期限之租賃契約，而定期租賃契約並無土地法第100條規定
    之適用，原審適用土地法第100條規定，駁回上訴人遷讓房
    屋及不當得利之請求，實有違誤。上訴人於108年7月29日寄
    發台南西門路郵局105號存證信函，通知被上訴人擬於108年
    9月1日收回系爭房屋，並補貼被上訴人1個月租金，依系爭
    租賃契約第6條第4項約定，已發生終止租賃契約之效力。
  ㈡上訴人於原審判決後，再於同年3月31日寄發台南成功路郵局
    755號存證信函予被上訴人，催告被上訴人於函到15日內給
    付自108年9月至109年3月欠繳之租金計45,500元，及107年1
    0月1日至108年7月31日欠繳之租金計19,000元，逾期即以該
    存證信函作為終止租約之意思表示，經被上訴人於109年4月
    1日收受，惟被上訴人未於期限內繳納積欠之租金，則鈞院
    如認系爭租賃契約未於108年8月31日終止，該系爭租賃契約
    亦應於109年4月15日終止。又系爭租賃契約租期屆滿後，被
    上訴人未曾要求上訴人重新簽訂書面契約，其以無書面租賃
    契約，致無法申請政府補助為由，主張受有15萬元補助金損
    害，為抵銷抗辯，並無理由。爰先位依民法第455條、第767
    條第1項前段及第179條規定，備位依民法第455條、第767條
    第1項前段、第439條及第179條規定，請求被上訴人遷讓返
    還系爭房屋，給付積欠之租金及相當於租金之不當得利等語
    。
　㈢並聲明：
　先位聲明：
　  1.原判決不利於上訴人之部分廢棄。
　  2.上開廢棄部分，被上訴人應將門牌號碼臺南市○○區○○00街
      00號5樓之7之房屋遷讓交還上訴人。被上訴人應給付上訴
      人2,500元，及另自109年2月1日起，至遷讓交還上開房屋
      之日止，按月給付上訴人6,500元，其不足月者，依比例
      計算之。
　　3.第一審廢棄部分及第二審訴訟費用均由被上訴人負擔。
　　4.上訴人願供擔保，請准宣告假執行。
  備位聲明：
　　1.原判決不利於上訴人之部分廢棄。
　　2.上開廢棄部分，被上訴人應將門牌號碼臺南市○○區○○○○街
      00號5樓之7之房屋遷讓交還上訴人。被上訴人應給付上訴
      人25,250元，及自本聲明上訴狀繕本送達翌日起至清償日
      止，按年息百分之5計算之利息。被上訴人另應自109年4
      月16日起，至遷讓交還上開房屋之日止，按月給付上訴人
      6,500元，其不足月者，依比例計算之。
　　3.第一審廢棄部分及第二審訴訟費用均由被上訴人負擔。
　　4.上訴人願供擔保，請准宣告假執行。
二、被上訴人之答辯除與原判決記載相同，茲引用外，補稱：
　㈠被上訴人於109年5月7日已依原審判決主文所載，匯款13,000
    元予上訴人，又於109年10月7日就109年4月至109年8月租金
    部分，再匯款合計30,000元予上訴人，此部分之給付應予扣
    除。另上訴人自105年5月10日起拒絕簽訂書面契約，致被上
    訴人無法向政府申請每月3,000元之租金補助，若以50個月
    計算，上訴人應賠償被上訴人所受15萬元租金補助損害，據
    此為抵銷之抗辯等語。
　㈡並聲明：
　　1.上訴駁回。
　　2.第二審訴訟費用由上訴人負擔。
三、兩造不爭執之事項：
  ㈠被上訴人於104年4月10日向上訴人承租門牌號碼臺南市○○區○
    ○○○街00號5樓之7房屋，約定租期自104年4月15日起至105年
    4月30日止，每月租金6,500元，被上訴人應於每月10日以前
    繳納，若上訴人不擬續出租時，應於租賃期滿30日前以存證
    信函通知被上訴人，否則視為同意以原租約條件內容續租之
    表示，租期未滿一方擬解約時，需照會對方，若被上訴人提
    前遷離他處時，應賠償上訴人1個月租金，如上訴人擬提前
    收回系爭房屋，亦應補貼被上訴人1個月租金，雙方並簽訂
    房屋租賃契約書。
　㈡系爭租約租期屆滿後，上訴人未以存證信函通知被上訴人不
    再續租，被上訴人亦未表示不再續租，兩造即依系爭租約條
    件內容逐次逐年繼續系爭租約。
  ㈢上訴人於108年7月29日寄發台南西門路郵局105號存證信函，
    通知被上訴人擬於108年9月1日收回系爭房屋，請被上訴人
    於108年8月31日將系爭房屋騰空遷讓返還上訴人，並表示將
    依系爭租約關於提前收回系爭房屋之約定，補貼被上訴人1
    個月租金，扣抵被上訴人積欠之租金後，被上訴人尚應給付
    積欠之租金19,000元。
  ㈣上訴人於109年3月31日以台南成功路郵局755號存證信函，通
    知被上訴人租期屆至時將不再續租，並催告被上訴人於函到
    15日內繳納107年10月1日至108年7月31日積欠之租金19,000
    元（已扣除被上訴人於108年2月14日、108年2月20日、108
    年3月26日、108年6月3日、108年6月20日、108年7月19日分
    別繳納之租金12,000元、8,000元、6,500元、6,500元、6,5
    00元、6,500元）及108年9月至109年3月積欠之租金45,500
    元等內容，經被上訴人於109年4月1日收受。
  ㈤被上訴人於108年8月26日有給付上訴人租金6,500元。
  ㈥被上訴人於民國109年10月7日給付上訴人30,000元。
四、兩造爭執之事項：
  ㈠先位之訴部分：
　　上訴人依租賃物返還請求權及所有物返還請求權、不當得利
    請求權，請求被上訴人遷讓交還系爭房屋，及給付如減縮後
    先位聲明之金額，有無理由？
  ㈡備位之訴部分：
　　上訴人依民法第455條、第767條第1項前段規定，請求被上
    訴人遷讓交還系爭房屋；及依民法第439 條前段規定，請求
    被上訴人給付107年10月1日至109年4月15日欠繳之租金25,2
    50元（已扣除原審判決上訴人勝訴部分12,500元，及被上訴
    人109年10月7日給付30,000元）；暨民法第179條前段規定
    ，請求被上訴人自109年4月16日起至遷讓交還系爭房屋之日
    止，按月給付上訴人相當於租金之不當得利6,500元，不足
    月者，依比例計算之，有無理由？
五、本院之判斷
　㈠系爭租賃契約屬定期租賃契約，無土地法第100條之適用。
　1.經查，依兩造簽立系爭租賃契約第6條第6項約定「甲方(即
    出租人即上訴人)不擬續出租本約標的物(即系爭房屋)時，
    應於租賃期滿30日前，以存證信函通知乙方(即承租人即被
    上訴人)，否則視為同意以原租賃契約條件內容續租之表示
    。」等語(見108年度南司簡調字第1087號卷第21頁，下稱調
    字卷)，可知兩造於104年4月10日首次簽立租賃契約時，雙
    方合意於第一次租期屆至後，在兩造均未表示不再續租之情
    況下，系爭租賃契約視為同意以原租賃契約條件内容續租，
    而原租賃契約之租賃期間，係以一年為期之定期租賃，而非
    不定期限之租賃契約，故兩造於104年4月10日簽立租賃契約
    時，合意於租期屆滿後，均援引同一租賃契約內容，所成立
    之租賃關係，亦以一年為期限之定期租賃之事實，為被上訴
    人所不爭執【見原審卷第63頁；本院卷第134頁，即不爭執
    事項㈡】，足證系爭租賃契約係屬為定期租賃契約，而非不
    定期租賃契約，堪以認定。
　2.按出租人非因土地法第100條所列情形之一，不得收回房屋
    ，該法條固有明文。惟土地法第100條之規定於施行前未終
    止契約之不定期租賃亦適用之，至定期租賃契約無論其訂約
    係在施行前亦在施行後，均無同條之適用，且該條規定非禁
    止房屋租賃契約之附有解除條件或定有租賃期限，亦不排除
    民法所定解除條件成就或租賃期限屆滿之效果（司法院院解
    字第3489號解釋文參照）。承前所述，系爭租約係屬定期租
    賃契約，揆諸前開解釋意旨，系爭租賃契約即無土地法第10
    0條之適用。
　㈡系爭租賃契約於108年8月31日終止。　
　1.次按租賃定有期限者，其租賃關係，於期限屆滿時消滅。未
    定期限者，各當事人得隨時終止契約。但有利於承租人之習
    慣者，從其習慣。前項終止契約，應依習慣先期通知。但不
    動產之租金，以星期、半個月或一個月定其支付之期限者，
    出租人應以曆定星期、半個月或一個月之末日為契約終止期
    ，並應至少於一星期、半個月或一個月前通知之。定有期限
    之租賃契約，如約定當事人之一方於期限屆滿前，得終止契
    約者，其終止契約，應依第450條第3項之規定，先期通知，
    民法第450條、第453條分別定有明文。準此，當事人約定租
    賃之期限者，應受期限之拘束，不得提前任意終止，但若當
    事人約定一方得於期限屆滿前終止契約者，一方始得依照第
    450條第3項之規定，負先期通知之義務，使他方有所準備，
    以期公允。
　2.經查，系爭租賃契約第6條第4項約定「本租賃契約期限未滿
    ，一方擬解約時，需照會對方。若乙方提前遷離他處時，乙
    方應賠償甲方壹個月租金。如甲方擬提前收回房屋，亦應補
    貼乙方壹個月租金。」等語，足見兩造確有約定於租賃期限
    屆滿前，兩造均有提前終止租約之權利，但應於1個月前通
    知他方，同時支付1個月租金作為違約金。
　3.次查，依系爭租賃契約第6條第6項約定，兩造合意歷次續租
    契約，均援用系爭租賃契約約定內容，則兩造於108年5月間
    成立系爭租賃契約，亦認當事人之一方於期限屆滿前，亦有
    得提前終止契約之約定。而此約定終止權之行使屬單獨行為
    ，即賦予一方當事人得依其單方之意思表示，使法律關係之
    效力得以消滅，不需徵得另一方當事人同意。本件上訴人前
    於108年7月29日以存證信函通知被上訴人，應於108年8月31
    日將系爭房屋騰空遷讓返還上訴人，上訴人擬於108年9月1
    日收回系爭房屋，並願依系爭租賃契約約定補貼被上訴人1
    個月租金等情，為被上訴人所不爭執【見不爭執事項㈢】。
    基此，上訴人已依系爭租賃契約第6條第4項約定，於1個月
    前通知被上訴人，同時免除被上訴人1個月租金作為違約金
    ，則兩造約定終止租約之條件於108年8月31日即已成就，系
    爭租賃契約於斯時發生終止之效力，自不受土地法第100條
    之限制。
　㈢復按承租人於租賃關係終止後，應返還租賃物，民法第455條
    定有明文。兩造間系爭租約既於108年8月31日生終止之效力
    ，則上訴人本於出租人之租賃物返還請求權及所有物返還請
    求權，請求被上訴人返還系爭房屋，核屬有據，應予准許。
　㈣再按無法律上之原因而受利益，致他人受損害者，應返還其
    利益，民法第179條定有明文。而無權占有他人房地，可能
    獲得相當於租金之利益，為社會通常之觀念（最高法院61年
    台上字第1695號判例意旨參照）。本件兩造之租賃關係既因
    上訴人終止租約而於108年8月31日消滅，業經認定如上，被
    上訴人於租約消滅後仍繼續占有系爭房屋，其自108年9月1
    日系爭租賃契約終止後，已失其合法占用系爭房屋之正當權
    源，核係無權占用，致上訴人無法使用收益系爭房屋，則依
    社會通常觀念，被上訴人獲有相當於租金之不當得利，並因
    此致上訴人受有無法使用收益（收回再出租）系爭房屋之損
    害。是上訴人依不當得利之法律關係，請求被上訴人自終止
    租約後即自108年9月1日起至返還系爭房屋之日止，按月給
    付相當於租金即每月6,500元之不當得利，核屬有據。復查
    ，被上訴人主張於109年10月7日匯款3萬元予上訴人，用以
    支付占用系爭房屋之款項等語，並提郵政跨行匯款申請書1
    紙為證(見本院卷第147頁)，為上訴人所不爭執，並經上訴
    人抵充被上訴人應給付108年9月1日至109年1月31日期間之
    不當得利款項後，尚不足2,500元【計算式：(6500×5)－3000
    0＝2500】。據此，上訴人依不當得利之法律關係請求被上訴
    人給付2,500元，及自109年2月1日起至遷讓交還上開房屋之
    日止，按月給付上訴人6,500元，其不足月者，依比例計算
    之款項，為有理由，應予准許。至於，被上訴人積欠上訴人
    自107年10月1日起至108年7月31日止之12,500元租金，及自
    108年9月18日起至清償日止按週年利率百分之5計算之利息
    部分，合計12,898元，業據被上訴人於109年5月7日清償完
    畢(見本院卷第125、133頁)，即為原審確定部分(被上訴人
    就此部分未上訴，且依原審就上訴人勝訴判決為清償)，非
    本件上訴人上訴範圍，附此敘明。
　㈤被上訴人另抗辯上訴人自105年5月起拒絕簽訂書面契約，致
    被上訴人無法向政府申請約50個月合計15萬元之租金補助，
    被上訴人自得以之抵銷云云。惟按稱租賃者，謂當事人約定
    ，一方以物租給他方使用、收益，他方支付租金之契約，不
    動產之租賃契約，其期限逾1年者，應以字據訂立之，未以
    字據訂立者，視為不定期現之租賃，民法第421條第1項、第
    422條定有明文。是以，租賃契約乃諾成契約，不以訂立書
    面為必要，僅不動產租賃期限逾1年而未定書面者，視為不
    定期租賃。查，兩造於105年5月1日以後所成立之租賃關係
    ，雖未另簽訂書面之租賃契約，然對於租賃契約是否成立，
    並無影響。再者，依兩造原簽立租賃契約第6條第6項約定，
    於原租期屆滿後，視為同意以原租約條件内容續租，兩造即
    無約定須再重新簽定書面租賃契約，且依上開約定，兩造亦
    得依此份書面租賃契約書作為雙方有再續租之書面依據，並
    無再重新簽立租賃書面契約之必要。況被上訴人亦未舉出其
    曾向上訴人要求另簽立書面租賃契約，而為上訴人所拒，及
    被上訴人曾申請租金補助，僅因欠缺書面租賃契約，為主管
    機關駁回之相關證據，以實其說。是認被上訴人空言所為抵
    銷抗辯，委無足採。
六、綜上所述，系爭租賃契約係屬定期租賃契約，並無土地法第
    100條適用，且系爭租賃契約因上訴人終止租約，而於108年
    8月31日消滅，被上訴人於租約消滅後仍繼續占有系爭房 屋
    ，自屬無權占用，而受有占有之利益，致上訴人受有損害。
    從而，上訴人先位主張依租賃物返還請求權及所有物返還請
    求權，請求被上訴人遷讓交還系爭房屋，並依不當得利請求
    被上訴人給付2,500元，及自109年2月1日起至遷讓交還上開
    房屋之日止，按月給付6,500元，其不足月者，依比例計算
    之款項，自屬有據，應予准許。原審認系爭租賃契約第6條
    第4項約定，違反土地法第100條規定而無效，系爭租賃契約
    未經上訴人合法終止，仍屬有效存續，而為上訴人敗訴之判
    決，尚有未洽，上訴意旨指摘原判決不當，求予廢棄改判，
    為有理由，故由本院將原判決予以廢棄，改判如主文第2項
    所示。又上訴人主張之先位之訴既有理由，自無庸再審酌備
    位之訴之主張，附此敘明。另本件因不得再上訴第三審，於
    本院判決後即告確定，故無庸另依上訴人聲請或職權宣告上
    訴人得假執行或被上訴人得供擔保免為假執行，附此敘明。
七、本件判決基礎已臻明確，兩造其餘之攻擊防禦方法及訴訟資
    料經本院斟酌後，核與判決不生影響，無一一論述之必要，
    併予敘明。
八、據上論結，本件上訴為有理由，依民事訴訟法第436條之1第
    3項、第450條、第78條、第463條，判決如主文。　
中　　華　　民　　國　　109 　年　　12　　月　　8 　　日
                  民事第三庭   審判長法  官 黃聖涵
                                     法  官 童來好 
                                     法  官 田幸艷 
以上正本係照原本作成。
本判決不得上訴。
中　　華　　民　　國　　109 　年　　12　　月　　10　　日
                                     書記官 駱映庭
附件：（上訴人於原審訴之聲明）
1.被上訴人應將系爭房屋遷讓返還上訴人。
2.被上訴人應給付原告12,500元，及自108年9月18日起至清償日
  止按週年利率5%計算之利息。
3.被上訴人應自108年9月1日起至遷讓返還系爭房屋之日止，按
  月給付原告6,500元，其不足月者，依比例計算之。